臺灣板橋地方法院民事判決　九十二年度訴字第二二七五號
　　原　　　告　台灣中小企業銀行股份有限公司
　　法定代理人　乙○○
　　訴訟代理人　己○○
　　被　　　告　丙○○
　　　　　　　　甲○○
　　法定代理人　丁○○
　　　　　　　　戊○○
右當事人間請求撤銷贈與行為事件，本院於中華民國九十三年一月十四言詞辯論終結
，判決如左：
    主　　文
被告丙○○與被告甲○○就如附表一所示之土地所為贈與之債權行為及所有權移轉之
物權行為應予撤銷。
被告甲○○應將前項土地以贈與為原因，於民國九十二年一月十三日向臺北縣新莊地
政事所辦理，於民國九十二年一月十四日所為所有權移轉之登記予以塗銷。
原告其餘之訴駁回。
訴訟費用由被告連帶負擔。
    事實及理由
一、被告均未於言詞辯論期日到場，核無民事訴訟法第三百八十六條各款所列事由，
    爰依原告之聲請，由其一造辯論而為判決。
二、原告起訴主張：
（一）被告丙○○係原告之債務人，積欠原告新台幣（下同）四百二十五萬二千一百
      十五元，及如附表二所示之利息、違約金（以下簡稱「系爭借款」），至今仍
      未清償。系爭土地本係被告丙○○所有，詎原告於欲就附表一所示土地聲請假
      扣押時，始發現該土地已於民國九十二年一月六日贈與被告甲○○，並於同年
      一月十四日辦理所有權登記。被告所為係詐害行為，為此，爰依民法第二百四
      十四條第一項及第四項之規定，訴請判決如主文第一項、第二項所示。
（二）系爭借款為信用貸款，並無任何擔保。被告丙○○係訴外人頂集股份有限公司
      （以下簡稱「頂集公司」）之法定代理人，於頂集公司向原告借貸系爭借款時
      任連帶保證人，系爭借款之連帶保證人即被告丙○○、訴外人洪忠良、戊○○
      、莊正宜等人中僅被告丙○○、訴外人戊○○、莊正宜有不動產，惟訴外人戊○○、莊正宜所有之不動產已高額設押予其他債權人。又頂集公司之機器已使
      用逾四年，其規格係依該公司之廠房設計，該等機器若依強制執行程序實難拍
      定，是以原告有提起本訴之實益。
三、被告均未於言詞辯論期日到場，復未提出書狀作任何有利於已之聲明或陳述。
四、得心證之理由：
（一）原告主張被告丙○○係系爭借款債務之連帶保證人，頂集公司尚積欠原告四百
      二十五萬二千一百十五元及如附表二所示之利息、違約金，至今仍未清償。如
      附表一所示之系爭土地本係被告丙○○所有，嗣於九十二年一月六日贈與被告
      甲○○，並於同年一月十四日辦理所有權登記之事實，業據提出臺灣桃園地方
      法院九十二年度訴字第一一八七號民事判決暨確定證明書影本、土地登記簿影
      本、異動索引影本各一件為證（本院卷第八至十二頁），復經本院依職權調閱
      系爭土地以贈與為原因移轉登記予被告甲○○所有之土地登記申請書及附件核
      實無誤，有臺北縣新莊地政事務所九十二年十一月十七日北縣莊地登字第０九
      二００二七三０七號函暨檢附土地登記申請書及附件影本附卷可稽（本院卷第
      二四至三六頁），被告經合法通知而未到庭，亦未提出書狀作有何聲明或陳述
      ，自堪信原告之主張為真正。
（二）本件主要爭點為被告丙○○與甲○○間贈與行為有無害及原告債權之受償？經
      查：
  １、系爭如附表一所示之土地移轉登記之原因為「贈與」，有土地登記簿謄本附卷
      可稽，而依據民法第四零六條規定：「贈與，因當事人一方以自己之財產，為
      無償給與於他方之意思表示，經他方允受而生效力」，贈與契約係為無償，其
      理至明。原告另主張系爭借款為信用貸款，並無任何擔保。被告丙○○係訴外
      人頂集公司之法定代理人，於頂集公司向原告借貸系爭借款時任連帶保證人，
      系爭借款之連帶保證人即被告丙○○、訴外人洪忠良、戊○○、莊正宜等人中
      僅被告丙○○、訴外人戊○○、莊正宜有不動產，惟訴外人戊○○、莊正宜所
      有之不動產已高額設押予其他債權人。又頂集公司之機器已使用逾四年，其規
      格係依該公司之廠房設計，該等機器若依強制執行程序實難拍定之事實，業據
      提出有土地登記簿謄本、徵信報告為證（本院卷第五六至七三頁），被告經合
      法通知而未到庭，亦未提出書狀作何聲明或陳述，自堪信為真正。
  ２、登記為被告甲○○所有坐落台北縣五股鄉○○○段北勢坑小段四０四地號土地
      之公告現值為每平公尺一千元，有土地登記簿影本附卷可稽（本院卷第十一頁
      ），是以，被告甲○○所有系爭土地應有部分之價值如依公告現值計算，為八
      萬七千七百五十元（1000*117*3/4=87750）。而系爭借款之連帶保證人莊正宜
      、戊○○雖有不動產可資換價清償系爭借款，惟其等所有之不動產均已設定最
      高限額四百四十萬元之抵押權與訴外人華僑商業銀行股份有限公司，而頂集公
      司於向原告借款時，其公司僅有直線機二台、伸線機共四台等情，有土地登記
      簿謄本、徵信報告附卷可稽（本院卷第五六至七三頁），是以，尚難認主債務
      人頂集公司與連帶保證人莊正宜、戊○○所有之財產價值，經變價後結果，足
      以完全清償系爭借款債務。參酌被告丙○○之財產情況，除系爭土地應有部分
      外，並無其他可資變價以清償債務之財產，而系爭借款債務之其他連帶保證人
      之財產狀況，或無不動產，或有不動產惟其上已設定抵押權，或頂集公司之機
      器等動產，經折舊結果，價值不多，總計上述財產價值尚不足以清償系爭借款
      四百二十五萬二千一百十五元及如附表二所示之利息、違約金，而被告丙○○
      之所有財產除上開建物與前述各節之各筆土地外，僅餘附表一所示之不動產，
      準此以觀，被告丙○○、甲○○間就系爭土地所為贈與及移轉所有權之行為，
      顯已造成對原告之債務履行不能或履行困難而損及原告之債權。原告主張被告
      間之贈與害及其債權，應屬可採。
  ３、按「債務人所為之無償法律行為，有害及債權者，債權人得聲請法院撤銷之。
      」民法第二百四十四條第一項定有明文。而本於贈與行為所為之物權行為，解
      釋上亦在得撤銷之列（最高法院四十八年台上字第一七五○號判例意旨參照）
      ，至於訴請轉得人或受益人塗銷所有權移轉登記，依同條第四項前段 (於八十
      八年四月二十一日修正增列，並於八十九年五月五日施行) 規定：「債權人依
      第一項或第二項之規定聲請法院撤銷時，得並聲請命受益人或轉得人回復原狀
      。」，亦允許債權人得直接基於撤銷權一併主張，而毋需另依代位權之規定代
      位債務人請求。原告既為被告丙○○之債權人，被告丙○○、甲○○間就系爭
      土地所為贈與之債權行及移轉所有權之物權行為，有害及原告之債權，而原告
      於九十二年十一月三日具狀提起本件訴訟時，尚未逾一年之除斥期間，其據以
      行使撤銷權即無不合。原告依據民法第二百四十四條第一項規定行使撤銷權，
      撤銷被告間就附表一所示該筆土地贈與之債權行為及物權行為，於法有據，應
      予准許。又被告二人間贈與行為經撤銷後，被告甲○○雖就附表所示不動產所
      有權因之溯及喪失，惟其仍係土地登記簿上登記之所有權人，僅其有塗銷該登
      記之處分權能，亦即，原告僅得請求甲○○塗銷所有權登記，而被告丙○○非
      登記為土地所有權人，自無塗銷之權能，原告竟請求被告丙○○一併塗銷登記
      ，為無理由，故而，原告請求被告甲○○塗銷附表一所示之土地所有權移轉登
      記，回復被告丙○○所有，自屬有據，亦應准許，逾此部分之請求，為無理由
      ，應予駁回。
五、本件判決之基礎已臻明確，兩造其餘攻擊防禦方法與舉證，核與判決無影響，爰
    不另一一論述，附此敘明。
六、訴訟負擔之依據：民事訴訟法第八十五條第二項，判決如主文。
中　　　華　　　民　　　國　　九十三　　年　　　二　　　月　　　二　　　日
                                臺灣板橋地方法院民事第二庭
~B法　官　徐福晉
右正本證明與原本無異。
如不服本判決，應於判決送達後廿日內，向本院提出上訴狀。
中　　　華　　　民　　　國　　九十三　　年　　　二　　　月　　　五　　　日
~B書記官　張玉如
